臺灣高等法院民事判決　　　　　　　　　96年度家上字第73號
上　訴　人　乙○○
訴訟代理人　鄒玉珍律師
被　上訴人　甲○○
上列當事人間請求終止收養關係事件，上訴人對於中華民國九十
五年九月二十八日臺灣桃園地方法院九十五年度親字第一二七號
第一審判決，提起上訴，本院於九十六年七月三日言詞辯論終結
，判決如下：
    主  文
上訴駁回。
第二審訴訟費用由上訴人負擔。
    事實及理由
一、上訴人起訴主張：上訴人之父謝新德與被上訴人於民國（下
    同）七十五年三月二十九日結婚，至九十年十二月三十一日
    二人為夫妻關係十五年後，上訴人雖已成年，惟受上訴人父
    親要求，期望彼此生活互相照顧，遂與上訴人妹妹謝曜營共
    同與被上訴人成立收養關係，詎料被上訴人不但與上訴人之
    父感情上發生爭吵訴諸離婚，之後雖未獲判准離婚，但夫妻
    感情已名存實亡，且被上訴人將與上訴人父親感情不合，歸
    咎上訴人之挑撥及不協助被上訴人據理力爭。上訴人與上訴
    人妹妹自小由被上訴人帶大，平常較向著被上訴人，因此上
    訴人在被上訴人不諒解及莫名指責下，實感不平與憂鬱，復
    因被上訴人積欠上訴人之父巨額債務，以致夫妻二人形同陌
    路，被上訴人又動輒以細故為由，於九十二年、九十三年、
    九十四年連續對上訴人之父聲請民事保護令，基此夫妻感情
    更形交惡，被上訴人竟又因此對上訴人處處心生不滿，時常
    做出無理要求、謾罵，如上訴人加以辯駁，反遭致被上訴人
    懷恨在心，抑有進者，上訴人於九十二年辭去工作出國讀書
    時，被上訴人非但未到機場送行，在國外期間，更對上訴人
    不聞不問，揆諸上揭事實，兩造間與家人之親情、倫理、相
    互照顧之情已蕩然無存。爰本於民法第一千零八十一條第一
    項第六款之法律關係，求為宣告終止兩造收養關係之判決。
    （原判決駁回上訴人之訴。上訴人就敗訴部分上訴。）上訴
    聲明：(一)原判決廢棄。(二)請准終止兩造之收養關係。(三)第一
    審及第二審之訴訟費用由被上訴人負擔。
二、被上訴人則以：被上訴人與上訴人之父結婚迄今近二十年，
    因是第二度婚姻故未生子，婚後被上訴人善盡家庭責任，教
    養年僅十一歲長子、九歲之上訴人及七歲之次女，一家和睦
    相處，奈何上訴人之父於九十二年七月外遇，遭被上訴人揭
    發後，竟老羞成怒，棄二十年夫妻情份不顧，捏造不實之情
    訴請離婚，將變賣祖產所得，以上訴人之名寄存的新台幣（
    下同）一百四十萬元生活準備金向原法院提起返還金錢之訴
    ，再為二十萬餘元的訴訟費，抵扣被上訴人薪資強制執行，
    還連續對被上訴人施暴。上訴人於九十二年一月間出國遊學
    ，出發前一天才告知被上訴人，出國後曾對過去及上訴人父
    親所為表達歉意，被上訴人與上訴人之父感情不睦發生於九
    十二年七月二十二日後，而上訴人於九十二年一月即已出國
    ，被上訴人如何得對上訴人無理要求或怪罪，兩造共同生活
    已近二十年，被上訴人從未要求上訴人煮一頓飯給被上訴人
    吃，當初收養係在雙方溝通下同意成立，被上訴人遭逢上訴
    人之父如此對待，上訴人不但未念及養育之恩，對被上訴人
    加以關懷與安慰，竟為達終止收養的目捏造不實之情等語，
    資為抗辯。答辯聲明：駁回上訴。
三、經查本件上訴人係六十六年十一月二日生，被上訴人與上訴
    人之父於七十五年三月二十九日結婚，兩造於九十年十二月
    三十一日成立收養關係等情，有戶籍謄本在卷可稽，並據調
    原法院取該院九十年度養聲字第三九二號認可收養卷宗核閱
    確實。上訴人之父謝新德前對於被上訴人提起離婚之訴，經
    原法院九十二年度婚字第一一四四號、本院九十三年度家上
    字第二０八號判決駁回離婚之訴確定，上訴人之父謝新德前
    對於被上訴人提起返還金錢之訴，經原法院九十二年度重訴
    字第三一九號判決被上訴人應給付謝新德一千四百七十萬元
    確定，被上訴人因受家庭暴力，曾聲請原法院對於謝新德核
    發九十二年度家護字第八五六號民事通常保護令、九十四年
    度家護字第九二０號民事通常保護令，並經原法院九十五年
    度家護聲字第二六號裁定准予延長前開九十四年度家護字第
    九二０號民事通常保護令有效期間等情，有各該裁判書影本
    附卷可稽，並據原法院調閱前開民事卷宗核閱屬實，復為兩
    造所不爭執，堪信為真實。上訴人主張；本於民法第一千零
    八十一條第一項第六款之法律關係，求為宣告終止兩造收養
    關係等語，則為被上訴人所否認，並以上開情詞置辯。是以
    本件兩造爭執要點即在於：本件被上訴人是否有民法第一千
    零八十一條第一項第六款之重大事由？上訴人請求宣告終止
    兩造間之收養關係，有無理由？茲析述如下。
四、被上訴人是否有民法第一千零八十一條第一項第六款之重大
    事由？上訴人請求宣告終止兩造間之收養關係，有無理由？
  (一)按「養父母、養子女之一方，有下列各款情形之一者，法院
    因他方之請求，得宣告終止其收養關係：一、對於他方為虐
    待或重大侮辱時。二、惡意遺棄他方時。三、養子女被處二
    年以上之徒刑刑時。四、養子女有浪費財產之情事時。五、
    養子女生死不明已逾三年時。六、有其他重大事由時。」
    民法第一千零八十一條定有明文。而此其他事由是否重大，
    致難以維持收養關係，應依社會一般觀念，斟酌各種情形定
    之。
  (二)依前開離婚事件民事判決記載，被上訴人與謝新德均係再婚
    ，婚後被上訴人負責教養謝新德與前妻所生包括本件上訴人
    在內之三名子女成人，並將家中整理清潔，甚至謝新德於起
    訴狀亦自認被上訴人對於家庭有功勞亦有苦勞（見本院九十
    三年度家上字第二０八號民事判決第一０頁第一二行以下）
    ，而被上訴人與謝新德於七十五年三月二十九日結婚時，謝
    新德與前妻所生長子年僅十一歲、上訴人年僅九歲，另有七
    歲之次女，為上訴人所不爭執，迄至兩造於九十年十二月三
    十一日成立收養，已共同生活十五餘。上訴人亦從九歲幼童
    長大成人，上訴人於成年二十四歲後仍願意與被上訴人成立
    收養關係，自足認兩造前生活情況良好，被上訴人於上訴人
    成長過程確有付出心力照顧，兩造家庭相處關係融洽。雖九
    十二年十月上訴人之父謝新德向被上訴人提起前開離婚訴訟
    ，之後兩造訴訟爭端不斷，惟據前開離婚事件判決書記載，
    被上訴人握有謝新德與不明女子錄音及譯文內容顯然曖昧不
    清，被上訴人因此懷疑謝新德有婚外情進而向親友及上訴人
    等人陳訴（見本院上開民事判決第八頁以下），則被上訴人
    與謝新德間發生爭執，顯不能苛咎被上訴人，被上訴人縱因
    此有言語或態度上不妥情事，實屬人情之常，況依前開保護
    令卷宗所示，仍係謝新德對於被上訴人施以肢體暴力，顯然
    歸責程度較諸被上訴人為高。足見被上訴人夫妻感情交惡，
    顯非終止收養關係之重大事由。
  (三)而上訴人自九十二年一月六日出國讀書後，僅於九十三年十
    二月十三日入境，旋於九十四年一月二十日出境，又於九十
    五年五月二十九日入境，同年七月十九日出境，並有上訴人
    入出境紀錄網路查詢資料在卷可佐。自九十二年一月二十日
    後，上訴人停留國內實際可能與被上訴人相處時間約僅三個
    月，自無得對於上訴人無理要求、謾罵情事。而上訴人為成
    年人在外國讀書，被上訴人年逾五十歲在中壢工業區之工廠
    上班領取微薄薪資，且上訴人之父謝新德資力甚為豐裕，被
    上訴人則與謝新德夫妻感情交惡，甚至被強制執行扣薪，依
    此客觀情狀，上訴人於國外讀書生活不虞匱乏，縱兩造無聯
    絡情感無交流，亦不能獨獨責難被上訴人。
  (四)又上訴人主張被上訴人於九十二年一月六日上訴人出國時未
    親往送行之事實固為被上訴人所不爭執，惟被上訴人抗辯上
    訴人甫至美國未久即以電話表達對於自己之前對待被上訴人
    行為不是致歉（並參見本院上開號民事判決第一二頁第一七
    行以下），上訴人又執此為兩造親子關係難以維持情由云云
    ，殊無足採。
  (五)上訴人上訴意旨雖又主張：被上訴人於上訴人生長過程中雖
    有照顧之事實，然卻禁止上訴人之生母前來家中探視，因其
    不希望上訴人之父與其前妻有任何互動，然因上訴人之父與
    生母為表兄妹（亦即上訴人之祖母為其生母之大阿姨），卻
    因被上訴人之冷嘲熱諷而致上訴人之阿姨、外婆及舅舅（生
    母方面之親戚）皆未曾到過上訴人家中，致使上訴人兄妹喪
    失與生母家之良好互動。上訴人於九歲、十歲時，某日生母
    及三阿姨趁被上訴人上班之際偷偷來家中探望許久未見之上
    訴人及上訴人之祖母（上訴人生母之大阿姨），然被上訴人
    卻因接獲隔壁親戚之電話而火速趕回家中，並當著眾人面，
    表明不希望上訴人之生母再到家中來，完全不顧幼小子女渴
    望生母之探視及長者與親人來往互動之機會，讓上訴人至今
    回想後仍傷痛不已。被上訴人不斷傷害上訴人，而多年前兩
    造已幾未互動（自九十一年出國迄今），此顯難繼續維持養
    親子間之關係，兩造間之親情、倫理、相互照顧之情已蕩然
    無存，因而依民法第一千零八十一條六款之重大事由，請求
    終止兩造之收養關係云云。惟查上訴人對於上訴意旨所主張
    有利於己之事實存在，始終未舉證以實其說，已難採信。況
    上訴意旨所主張之事實，上訴人於原審自始至終隻字未提，
    如確有其事而足認係終止收養關係之重大事由，上訴人豈可
    能始終未曾提及？且依其所述內容，大多屬上訴人在九歲、
    十歲及成長過程中所發生，然上訴人直至成年二十四歲後仍
    願意與被上訴人成立收養關係，足見上開事由無論是否屬實
    ，顯均非終止收養關係之重大事由。上訴人執此上訴，即非
    可採。
五、綜上所述，本院綜合兩造歷來相處情況及上訴人主張各項難
    以維持與被上訴人養母養女關係情由，認客觀上不能該當難
    以維持兩造養親子關係之重大事由。從而，上訴人援引民法
    第一千零八十一條第六款規定，請求判決宣告終止兩造收養
    關係，為無理由，不應准許。原審為上訴人敗訴之判決，於
    法並無不合。上訴意旨指摘原判決不當，求予廢棄改判，為
    無理由，應予駁回。
六、本件事證已臻明確，兩造其餘之攻擊防禦方法及所提之證據
    ，經審酌後認均無礙判決之結果，爰不予一一論述。
七、據上論結，本件上訴為無理由，依民事訴訟法第四四九條第
    一項、第七八條，判決如主文。
中　　華　　民　　國　　96　　年　　7　　月　　17 　　日
　　　　　　　  　　民事第三庭
                      　審判長法　官    林敬修
　　　　　　　　　　          法　官    黃騰耀
　　　　　　　　　　          法　官    藍文祥
正本係照原本作成。
如不服本判決，應於收受送達後20日內向本院提出上訴書狀，其
未表明上訴理由者，應於提出上訴後20日內向本院補提理由書狀
（均須按他造當事人之人數附繕本）上訴時應提出委任律師或具
有律師資格之人之委任狀；委任有律師資格者，另應附具律師資
格證書及釋明委任人與受任人有民事訴訟法第466條之1第1項但
書或第2項（詳附註）所定關係之釋明文書影本。
中　　華　　民　　國　　96　　年　　7 　　月　　18　　日
　　　　　　　　　　　　　　　書記官    顧倪淑貞
附註：
民事訴訟法第466條之1（第1項、第2項）：
對於第二審判決上訴，上訴人應委任律師為訴訟代理人。但上訴
人或其他法定代理人具有律師資格者，不在此限。
上訴人之配偶、三親等內之血親、二親等內之姻親，或上訴人為
法人、中央或地方機關時，其所屬專任人員具有律師資格並經法
院認為適當者，亦得為第三審訴訟代理人。
